【裁判字號】    97,台上,4022
【裁判日期】    970821
【裁判案由】    違反毒品危害防制條例
【裁判全文】
最高法院刑事判決            九十七年度台上字第四０二二號
上  訴  人  甲○○○
            乙 ○ ○
上列上訴人等因違反毒品危害防制條例案件，不服台灣高等法院
高雄分院中華民國九十六年十一月二十二日第二審判決（九十六
年度上訴字第七七號，起訴案號：台灣高雄地方法院檢察署九十
一年度偵字第二五九九一號、九十二年度偵字第二四七九號、第
二四八０號、第二九二四號），提起上訴，本院判決如下：
    主  文
原判決撤銷，發回台灣高等法院高雄分院。
    理  由
本件原判決撤銷第一審就上訴人甲○○○、乙○○販賣第三級毒
品部分所為之科刑判決，改判仍分別論處甲○○○販賣第三級毒
品（處有期徒刑六年六月），乙○○連續販賣第三級毒品（處有
期徒刑六年十月）等罪刑（第一審判決另分別論處甲○○○持有
第二級毒品、乙○○連續明知為偽藥而販賣部分，上訴人等及檢
察官分別提起上訴後，於原審經上訴人等撤回其上訴）。固非無
見。
惟查：（一）刑法第二條第一項所謂有變更之法律，乃指刑罰法
律而言，行政法令縱可認為具有法律同等之效力，但因其並無刑
罰之規定，究難解為刑罰法律，故如事實變更及刑罰法律外之法
令變更，均不屬本條所謂法律變更之範圍，自無上開規定之適用
。行政院於民國九十六年五月十一日以院台法字第０９６００１
８６９３號公告修正「毒品之分級及品項」部分分級及品項，將
原屬於附表三之第三級毒品「特拉嗎竇（Ｔｒａｍａｄｏｌ）」
改列為附表四之第四級毒品（見原審卷第一一０頁至第一一二頁
），乃行政上適應當時情形所為之事實變更，並非刑罰法律有所
變更，無論該公告內容為如何之變更，其效力祇及於以後之行為
，要難溯及既往的影響公告以前之違反毒品危害防制條例行為，
應無刑法第二條第一項之適用。原判決理由說明：「特拉嗎竇經
行政院於九十六年五月十一日公布修正改列為第四級毒品……特
拉嗎竇於被告行為時係屬第三級毒品……比較新舊法，以新法對
被告有利，是此部分應依刑法第二條第一項但書規定適用新法」
、「特拉嗎竇已經行政院於九十六年五月十一日公布修正改列為
第四級毒品，此部分以新法對被告有利，是此部分應依刑法第二
條第一項但書規定適用新法」（見原判決正本第九頁第二三行至
第十頁第六行、第十九頁第二行至第六行），顯有適用法則不當
之違法。（二）有罪之判決書，應記載認定犯罪事實所憑之證據
及其認定之理由，刑事訴訟法第三百十條第一款定有明文，而認
定事實所憑之證據，須確實存在，倘判決書內所記載之證據，與
卷內筆錄或證物之內容不相適合，則其判決之根據，實際上並不
存在，自屬採證違法。原判決事實欄雖認定：「甲○○○意圖營
利，基於販賣之故意，於九十一年五月間向乙○○以每瓶一千顆
約新台幣（下同）一萬二千元之代價購入ＦＭ白色圓扁凸形錠五
瓶共五千顆」（見原判決正本第二頁第十行至第十四行），惟於
理由內並未說明為此認定所憑之證據及其理由；且該項認定不但
與其理由內援引作為判決基礎之甲○○○警詢供述：「ＦＭ２藥
丸每顆以一元買入」（見原判決正本第九頁第十三行），相互牴
觸；復與甲○○○於偵查中供稱：「（問：為何有那麼多ＦＭ２
﹖）約半年前向一位李姓外務員買的，他向我推銷說買五瓶算我
六千元」（見偵二五九九一號卷第五頁背面），不相符合，自屬
採證違法。又原判決事實認定：「乙○○於九十一年間某日至九
十二年一月中旬販賣予湯玉美ＦＭ２藥丸三次（三次各購買三顆
，每顆三十五元，共二百七十元，九十一年七月二十九日購買一
千顆為一萬二千元，合計一萬二千二百七十元）」；如若無誤，
似意指乙○○出售第三級毒品ＦＭ２予湯玉美共計四次，此與原
判決理由說明：「湯玉美證述其購買ＦＭ２之價錢（每顆三十五
元、每瓶一萬二千元）雖與乙○○之自白（每顆三十元）有異，
然因湯玉美購買多次，大眾藥局經手之員工亦有不同，其等就價
格等細節所述本有可能不一，均不妨礙證人所述曾向乙○○購買
ＦＭ２此一基本事實之認定，罪疑惟輕，應以被告自白之金額（
即每顆三十元）認定之；再者湯玉美對於購買三次或四次，並不
確定，本於罪疑唯輕原則，而以三次計算」（見原判決正本第十
五頁第二二行至第十六頁第一行），顯非一致，亦有理由矛盾之
違法。況且甲○○○究係以何價格向乙○○購買五瓶共計五千顆
之ＦＭ２及湯玉美究係以何價格向乙○○購買ＦＭ２幾次，均關
係原判決依毒品危害防制條例第十九條第一項規定，就乙○○販
賣第三級毒品所得財物所為沒收宣告是否適法，自應根究明白。
（三）「被告或共犯之自白，不得作為有罪判決之唯一證據，仍
應調查其他必要之證據，以察其是否與事實相符」，為刑事訴訟
法第一百五十六條第二項所明定。故被告雖經自白，仍應調查其
他必要之證據，以察其與事實是否相符，苟無法證明其與事實相
符，根本即失其證據之證明力，不得採為判斷事實之根據。乙○
○於第一審供認：「我轉賣給『阿其』」、「（問：轉賣價格﹖
何時賣的﹖）一瓶至少三千元，被查獲前幾個月，是分兩次賣給
『阿其』」（見第一審卷第三宗第一八五頁、第一八六頁），嗣
雖又經其在原審準備程序及審理中供承不諱；惟乙○○先後二次
販賣Ｋ他命原料水共計一百十瓶予「阿其」之事實，除乙○○前
述供認犯罪之自白外，是否尚有其他證據足以佐證乙○○上揭自
白確與事實相符，原判決俱未調查、審認或說明，即以乙○○前
揭供認犯罪之自白，作為認定該部分犯罪事實之唯一證據，自難
謂為適法。又扣案褐色玻璃瓶內裝之無色液體雖經行政院衛生署
管制藥品管理局檢驗出Ｋｅｔａｍｉｎｅ成分，有該局管檢字第
０９２００００７３９號檢驗成績書影本乙紙在卷可按（見偵二
四八０號卷第二三七頁、第二三八頁），惟依該份檢驗成績書備
考欄所載，愷（Ｋ）他命（Ｋｅｔａｍｉｎｅ）係於九十一年一
月二十三日公告列為第三級毒品管理；原判決事實認定：「乙○
○基於販賣第三級毒品，藉以從中牟利之概括犯意，自九十一年
一月間起，以每瓶三千元價格委託葉忠榮向蔡迪偉購入Ｋ他命原
料水二百瓶」、「於查獲前數個月前分兩次將Ｋ他命原料水一百
十瓶賣給姓名年籍不詳綽號『阿其』之男子（以每瓶三千元計算
，共三十三萬元）」；縱令俱屬無誤，亦祇表示乙○○於九十一
年一月間起曾透過葉忠榮向蔡迪偉購買Ｋ他命原料水二百瓶，嗣
並將其中一百十瓶轉售予「阿其」，惟其販入及轉售時間，是否
在Ｋ他命經公告列為第三級毒品管理並生效之後﹖原判決未詳予
認定，致此部分事實不明，本院無從就原判決該部分適用法律當
否為法律上之判斷。（四）除刑事訴訟法有特別規定外，已受請
求之事項未予判決者，其判決當然違背法令，為該法第三百七十
九條第十二款所明定。依起訴書犯罪事實欄記載：「甲○○○意
圖營利，自九十一年間起，連續向乙○○購入第三級毒品特拉嗎
竇十九支、ＦＭ２白色圓扁凸形錠四千五百二十顆及Ｋ他命原料
水後，對外出售不特定人」，本件檢察官似亦就甲○○○轉售上
開第三級毒品予不特定人之犯罪事實提起公訴，原判決既僅認定
甲○○○係一次向乙○○販入第三級毒品特拉嗎竇二十瓶、ＦＭ
２白色圓扁凸形錠五瓶共五千顆、Ｋ他命紅黃膠囊二百零七顆，
尚未及轉售，即為警查獲，未就甲○○○被訴販入後轉售上開
第三級毒品予不特定人之犯罪事實，予以審理、判決，自有已受
請求之事項未予判決之違法。以上，或係上訴人等之上訴意旨所
分別指摘，或為本院得依職權調查之事項，應認原判決有撤銷發
回更審之原因。又原判決就上訴人等分別敘明不另為無罪諭知部
分（即原判決理由壹、四；貳、四），基於審判不可分原則，均
應併予發回。
據上論結，應依刑事訴訟法第三百九十七條、第四百零一條，判
決如主文。
中    華    民    國  九十七  年    八    月  二十一  日
                      最高法院刑事第八庭
                          審判長法官  林  永  茂
                                法官  吳  昆  仁
                                法官  蘇  振  堂
                                法官  蕭  仰  歸
                                法官  何  菁  莪
      本件正本證明與原本無異
                                      書  記  官
中    華    民    國  九十七  年    八    月  二十七  日
                                                    m


司法院資訊處製作；財團法人民間司法改革基金會備份。
